ACORDAO-COMPLETO-2465368

ACÓRDÃO 1517/2021 ATA 24/2021 - PLENÁRIO

VISTOS, relatados e discutidos estes autos de processo de aposentadoria emitido pelo Tribunal de Justiça do Distrito Federal e dos Territórios em favor de Marcos Sisnando Rodrigues de Araujo, em fase de revisão de ofício,
ACORDAM os Ministros do Tribunal de Contas da União, reunidos em sessão do Plenário, diante das razões expostas pelo relator e com fundamento nos arts. 1º, V e 39, II da Lei 8.443/1992 e 250, V, 260, II e 262 do Regimento Interno, em:
9.1. rever de ofício o Acórdão 2171/2020-TCU-Primeira Câmara, para considerar ilegal o ato de aposentadoria de Marcos Sisnando Rodrigues de Araujo;
9.2. determinar ao Tribunal de Justiça do Distrito Federal e dos Territórios que adote medidas para:
9.2.1. no prazo de quinze dias, faça cessar os pagamentos decorrente do ato impugnado por esta Corte de Contas, sob pena de responsabilidade solidária da autoridade administrativa omissa;
9.2.2. no prazo de trinta dias, emita novo ato, livre da irregularidade apontada, e o submeta ao TCU pelo Sistema e-Pessoal;
9.2.3. no prazo de quinze dias, dê ciência do inteiro teor desta deliberação ao interessado; 
9.2.4. no prazo de trinta dias, encaminhe ao Tribunal documento apto a comprovar que o interessado tomou conhecimento do acórdão;
9.3. realizar a oitiva do Tribunal de Justiça do Distrito Federal e Territórios, por intermédio do seu Diretor-Geral, para que, no prazo de quinze dias, informe as providências efetivamente adotadas para evitar a perpetuação da ilegalidade apurada, bem como, se for o caso, a identificação dos responsáveis por eventuais falhas.
9.4. dar conhecimento da irregularidade identificada neste Acórdão ao Presidente do Tribunal de Justiça do Distrito Federal e Territórios.

Revisão de ofício de acórdão que considerou legal ato de concessão de aposentadoria.

3. Interessado: Marcos Sisnando Rodrigues de Araujo (XXX.305.621-XX)

13.1. Ministros presentes: Ana Arraes (Presidente), Walton Alencar Rodrigues, Benjamin Zymler, Aroldo Cedraz, Raimundo Carreiro, Bruno Dantas, Vital do Rêgo e Jorge Oliveira (Relator).
13.2. Ministros-Substitutos presentes: Augusto Sherman Cavalcanti, Marcos Bemquerer Costa e Weder de Oliveira.

JORGE OLIVEIRA

Acolho como relatório a instrução da Secretaria de Fiscalização de Integridade de Atos e Pagamentos de Pessoal e de Benefícios Sociais (Sefip) constante da peça 40, aprovada pela instância superior (peça 41) , com a qual concordou o Ministério Público de Contas (peça 46) .
"INTRODUÇÃO
1.	Trata-se de atos de concessão inicial de aposentadoria de Francisco de Assis Oliveira Lima, Glória Jeane Sampaio da Silva, Marcos Sisnando Rodrigues de Araújo e Sergio Faria Almeida, ex-servidores do Tribunal de Justiça do Distrito Federal e dos Territórios (TJDFT) . 
2.	Os atos foram apreciados pela legalidade, por meio do Acórdão 2171/2020-TCU-Primeira Câmara, Ministro-Relator Augusto Sherman Cavalcanti, sessão 10/3/2020 (peça 10) .
HISTÓRICO
Revisão de ofício 
3.	A Sefip verificou que o Sr. Marcos Sisnando Rodrigues de Araújo possui o tempo total de contribuição para a aposentadoria de 3 anos, 3 meses e 10 dias, porém os proventos estão sendo pagos na proporção de 33,33%, quando o correto seria 3/35 avos (peça 20) . 
4.	Em consequência, a Ministra-Relatora Ana Arraes autorizou a realização de novo exame do ato de número 110389/2019, com vistas à verificação da ocorrência de violação à ordem legal que fundamente a revisão de ofício do Acórdão 2171/2020-TCU-Primeira Câmara (peça 23) .
Oitiva
5.	Esta Secretaria realizou a oitiva do Sr. Marcos Sisnando Rodrigues de Araújo (peça 24) . O interessado, por meio de seus advogados, apresentou as seguintes alegações de defesa (peça 28) :
	a) o servidor tomou posse em 26/4/2001, e em 1/7/2004 foi avaliado por Junta Médica que indicou a aposentadoria por invalidez. O Setor de Pessoal do TJDFT recomendou a inatividade com os proventos proporcionais, ressalvando expressamente a incidência do artigo 191 da Lei 8.112/1990, referente ao piso de 1/3 (um terço) da remuneração da atividade;
	b) discorre sobre as alterações ocorridas na aposentadoria do ex-servidor, sendo a última a aplicação da Emenda Constitucional 70/2012;
	c) invoca os Princípios da irredutibilidade de vencimentos, do direito adquirido e da dignidade da pessoa humana; 
	d) alega que o servidor já recebe a aposentadoria com base na Emenda Constitucional 70/2012, há mais de 8 anos, sendo sua única fonte de renda, e a alteração na proporção dos proventos causará uma redução drástica nos proventos;
	e) argumenta que o ato de aposentadoria foi publicado em 2004, estando consolidado o direito adquirido do servidor;
	f) solicita que ao menos se reconheça que a diferença entre o valor atualmente recebido e aquele que corresponde a 3/35 da remuneração do cargo efetivo deve ser paga na forma de vantagem pessoal nominalmente identificada - VPNI;
	g) informa que o Ministério da Previdência Social, na Nota Técnica 02/2012/CGNAL/DRPSP/SPPS/MPS e na Orientação Normativa 01, equacionou a redução de proventos com a aplicação da Emenda Constitucional 70, de 29/3/2012, estabelecendo que caso haja redução no valor dos proventos em razão da revisão determinada pelo art. 2º da Emenda 70, a diferença entre a soma que estava sendo paga e o novo valor devido ao beneficiário deverá ser mantida em verba apartada do valor do benefício, como vantagem pessoal devidamente identificada, que deverá ser paulatinamente absorvida até sua extinção, por ocasião dos futuros reajustamentos no valor do benefício;
	h) por fim, alega que o valor a ser recebido pelo servidor não poderá, em nenhuma hipótese, ser inferior ao salário-mínimo vigente, requerendo que seja mantida a forma atual de cálculos dos proventos do inativo.
6.	O servidor anexou aos autos os seguintes documentos:
	I) Parecer no Processo Administrativo 10.678/2004 do Setor de Pessoal do TJDFT, favorável à aplicação da Emenda Constitucional 70/2012 à aposentadoria do servidor Marcos Sisnando Rodrigues de Araújo (peça 29) ;
	II) Portaria 1347, de 9/10/2012, alterando a aposentadoria do Sr. Marcos Sisnando Rodrigues de Araújo, a partir de 29/3/2012, incluindo o artigo 6°-A, parágrafo único, da Emenda Constitucional 41/2003 e o art. 2° da Emenda Constitucional 70/2012 (peça 30) ;
	III) Parecer no Processo Administrativo 10.678/2004, no qual o TJDFT informa que, com a supressão da Lei 10.887, de 2004, voltou a se aplicar o art. 191 da Lei 8.112/1990 à aposentadoria do Sr. Marcos Sisnando Rodrigues de Araújo (peça 31) ; e
	IV) Portaria 1617, de 4/12/2012, incluindo o art. 191 da Lei 8.112/1990 aos proventos do Sr. Marcos Sisnando Rodrigues Araújo (peça 32) .
EXAME TÉCNICO
Artigo 191 da Lei 8.112/1990 e Proporção dos proventos 
7.	Inicialmente, o servidor Marcos Sisnando Rodrigues de Araújo aposentou-se por invalidez, com proventos proporcionais, tendo por fundamento os artigos 40, § 1º, I da CF/88 (com a redação dada pela EC 41/2003) e artigo 186, inciso I, § 1º, da Lei nº 8.112/90.
8.	O ato de número de controle 20774001-04-2005-000016-9 do ex-servidor Marcos Sisnando Rodrigues de Araújo foi apreciado pela ilegalidade, por meio do Acórdão 2864/2009-TCU-Primeira Câmara, Ministro-Relator Walton Alencar Rodrigues (TC Processo 017.284/2008-2) , em razão da concessão da vantagem pecuniária individual instituída pela Lei 10.698, de 2/7/2003, de forma integral, em aposentadoria com proventos proporcionais (peça 11) .
9.	Posteriormente, a Unidade Jurisdicionada acertou o fundamento legal, excluindo-se o artigo 186 da Lei 8.112/1990, e calculando os proventos pela média das remunerações. O ato de número de controle 20774001-04-2009-000051-8, ajustando o fundamento legal para o art. 1º da lei 10.887, de 18/06/2004, com redação dada pela Emenda Constitucional 41/2003, foi considerado prejudicado por perda de objeto, por meio do Acórdão 4468/2016-TCU-Segunda Câmara, Ministro-Relator Augusto Nardes (TC Processo 010.474.2013-7) , uma vez que o fundamento legal já havia sido alterado novamente para ser com base na Emenda Constitucional 70/2012 (peça 34) .
10.	O artigo 191 da Lei 8.112/1990 estabelece que, quando proporcional ao tempo de serviço, o provento não será inferior a 1/3 (um terço) da remuneração da atividade.
11.	O novo ato de concessão inicial de número de controle 20774001-04-2012-000088-0, cujo fundamento legal era o art. 40, §1º, inciso I, da Constituição Federal de 1988, combinado com a Emenda Constitucional 70/2012, foi apreciado pela ilegalidade, por meio do Acórdão 525/2014-TCU-Segunda Câmara (TC Processo 010.474.2013-7) , Ministro-Relator José Jorge, em razão da impossibilidade de aplicação do artigo 191 da Lei 8.112/1990 às aposentadorias concedidas após o advento da Emenda Constitucional 20/1998 (peça 12) .
12.	Inconformado, o Sr. Marcos Sisnando Rodrigues de Araújo impetrou Pedido de Reexame. Esta Corte de Contas, por meio do Acórdão 4468/2016-TCU-Segunda Câmara, Ministro-Relator Augusto Nardes, conheceu do pedido de reexame, para, no mérito, negar-lhe provimento. Na ocasião, o Exmo. Ministro-Relator Augusto Nardes registrou em seu Voto:
6.	Em seu parecer, o MP/TCU opina pela ilegalidade do ato, elencando julgados recentes da Corte que entendem que o art. 191 da Lei nº 8.112/90 somente é aplicável a aposentadoria por tempo de serviço, sendo indevido para os casos em que a aposentadoria seja por tempo de contribuição. (Acórdão 621/2010-TCU-Plenário; 5.210/2012, 1.660/2014, ambos da 1.ª Câmara; 4.212/2010, 5.825/2011, 1.677/2013, 5.832/2013, 4.020/2014, 4.039/2014, todos expedidos pela 2.ª Câmara) :
	"16. Afastada a aplicação do art. 191 da Lei n.º 8.112/90 às aposentadorias estatutárias concedidas a partir da Emenda Constitucional n.º 20/1998, o piso a ser observado será o salário mínimo, com fundamento no art. 7.º, inciso IV, c/c o art. 39, § 3.º, da Carta Política de 1.988, c/c o art. 41, § 5.º, da Lei n.º 8.112/90. No caso específico das aposentadorias concedidas na forma da Lei n.º 10.887/2004, o piso a ser garantido também será o salário mínimo, com fulcro no art. 1.º, § 4.º dessa lei. 
17. Portanto, não vemos como prosperar a tese defendida pela Unidade Técnica no sentido de que o art. 191 da Lei n.º 8.112/90 seria aplicável às aposentadorias fundadas na EC n.º 70/2012. Dessa feita, opinamos por que seja conhecido o recurso interposto por Marcos Sisnando Rodrigues de Araújo para, no mérito, ser-lhe negado provimento."
7.	Alinho-me, no mérito, ao posicionamento do MP/TCU amparado em consistente jurisprudência desta E. Corte, uma vez que o art. 191 da Lei nº 8.112/90 tinha sua aplicação possível aos casos em que o fundamento da aposentadoria se dava por tempo de serviço, situação não mais existente no ordenamento constitucional. (grifo nosso) .
13.	Assim, restou consolidado que não se aplica o artigo 191 da Lei 8.112/1990 à aposentadoria do Sr. Marcos Sisnando Rodrigues de Araújo. 
14.	Em consequência, a Unidade Jurisdicionada, pelo sistema E-Pessoal, encaminhou novo ato de aposentadoria de número 110389/2019, em exame neste processo (peça 4) , que foi apreciado pela legalidade, por meio do Acórdão 2171/2020-TCU-Primeira Câmara, Ministro-Relator Augusto Sherman Cavalcanti.
15.	Observa-se, no ato de aposentadoria, que o Sr. Marcos Sisnando Rodrigues de Araújo possui o tempo total de contribuição de 3 anos, 3 meses e 10 dias. No entanto, constou na proporção dos proventos 33,33%, quando o correto seria 3/35 avos (peça 4) .
16.	Com base no contracheque de julho de 2020 e tabela de remuneração, verifica-se que os proventos ainda estão sendo pagos na proporção de 33,33% (peças 14 e 33) . Desta forma, está ilegal o ato de aposentadoria do interessado. 
Revisão de Ofício 
17.	Considerando a ilegalidade do ato do Sr. Marcos Sisnando Rodrigues de Araújo e o fato de que ainda não transcorreram cinco anos, cabe a revisão de ofício do Acórdão 2171/2020-TCU-Primeira Câmara, Ministro-Relator Augusto Sherman Cavalcanti, exarado em 10/3/2020, com base no §2º, do artigo 260, do Regimento Interno do TCU. 
VPNI com base na Emenda Constitucional 70/2012
18.	Quando da alteração do fundamento legal para a Emenda Constitucional 70/2012, a vantagem pessoal nominalmente identificada (VPNI) poderia ser criada, para evitar redução dos proventos, caso o valor dos proventos do ex-servidor pela média fosse maior que o valor dos proventos com base na remuneração do cargo efetivo. 
19.	No entanto, tal situação não ocorreu no caso do ex-servidor. Assim, o TJDFT não criou tal parcela. Não cabe a alegação do interessado para que seja criada VPNI em função apenas do acerto da proporção dos proventos. 
Decadência Administrativa, Direito Adquirido e Irredutibilidade de vencimentos
20.	Quanto à alegação de que a aposentadoria foi concedida há mais de 8 anos, essa Corte de Contas, no tocante à decadência, prevista no art. 54 da Lei 9.784/1999, entende que o referido dispositivo legal, ao ser aplicado aos atos de aposentadoria e pensão, conta seu prazo decadencial somente a partir do respectivo registro pelo Tribunal de Contas da União, visto que, em se tratando de ato complexo, só é aperfeiçoado quando de seu registro pelo TCU. Portanto, o prazo decadencial não pode ser contado a partir da concessão administrativa, mas sim a partir do exame pelo TCU. Esse é o teor da Súmula TCU 278/2012, a seguir transcrita:
SÚMULA 278/2012: Os atos de aposentadoria, reforma e pensão têm natureza jurídica de atos complexos, razão pela qual os prazos decadenciais a que se referem o § 2º do art. 260 do Regimento Interno e o art. 54 da Lei nº 9.784/99 começam a fluir a partir do momento em que se aperfeiçoam com a decisão do TCU que os considera legais ou ilegais, respectivamente.
21.	Ressalta-se que o ato de aposentadoria deu entrada no TCU em 20/9/2019, e foi julgado em 10/3/2020, portanto, antes que se completasse cinco anos do envio ao TCU. 
22.	Verifica-se ainda que o Princípio da Segurança Jurídica é vetor importante do Direito, que impõe ao magistrado a ponderação de sua incidência no caso concreto, mas sempre em face de outros princípios estruturantes da Administração Pública, como o princípio da legalidade, expresso na Constituição Federal, a partir do qual se estrutura todo o direito público e administrativo.
23.	A apreciação de atos de concessão de aposentadoria pela ilegalidade não infringe o princípio da segurança jurídica. Não há que se falar em direito adquirido antes que o ato complexo esteja definitivamente registrado por este Tribunal, muito menos quando a concessão traz em seu bojo vício insanável, por não haver lei que a suporte.
24.	No que tange ao argumento de violação ao princípio da irredutibilidade salarial, destaca-se, ainda, que, de acordo com o e. STF, não há óbice à redução de proventos caso a concessão da aposentadoria esteja sendo paga ao arrepio da lei, nos termos do entendimento proferido no âmbito do MS 25.552, de relatoria da Ministra Cármen Lúcia, verbis: 
'EMENTA: MANDADO DE SEGURANÇA. ATO DO TRIBUNAL DE CONTAS DA UNIÃO. APOSENTADORIA DE MAGISTRADO. [...]. DECADÊNCIA ADMINISTRATIVA E OFENSA AO PRINCÍPIO DA IRREDUTIBILIDADE DE SALÁRIOS NÃO CONFIGURADAS. [...] 3. O Supremo Tribunal Federal pacificou entendimento de que, sendo a aposentadoria ato complexo, que só se aperfeiçoa com o registro no Tribunal de Contas da União, o prazo decadencial da Lei n. 9.784/99 tem início a partir de sua publicação. Aposentadoria do Impetrante não registrada: inocorrência da decadência administrativa. 4. A redução de proventos de aposentadoria, quando concedida em desacordo com a lei, não ofende o princípio da irredutibilidade de vencimentos. Precedentes. 5. Segurança denegada' (grifos acrescidos) .
25.	Nada obstante, deve-se dispensar a devolução dos valores indevidamente recebidos de boa-fé pelo Sr. Marcos Sisnando Rodrigues de Araújo, nos termos do Enunciado 106 da Súmula de Jurisprudência deste Tribunal.
CONCLUSÃO
26.	A aposentadoria do Sr. Marcos Sisnando Rodrigues de Araújo está ilegal, pois os proventos do ex-servidor estão sendo pagos na proporção de 33,33%, quando o correto seria 3/35 avos.
27.	Como a aposentadoria foi apreciada há menos de cinco anos, encontrando-se presentes os requisitos previstos no art. 260, § 2o, do Regimento Interno do TCU, cabe a revisão de ofício do Acórdão 2171/2020-TCU-Segunda Câmara, no tocante ao ato de aposentadoria do Sr. Marcos Sisnando Rodrigues de Araújo. 
28.	Registre-se que a análise deste processo levou em conta os dispositivos da Resolução TCU 315/2020.
PROPOSTA DE ENCAMINHAMENTO
29.	Ante o exposto, conforme o preceituado no artigo 71, inciso III, da Constituição Federal de 1.988; c/c os artigos. 1º, inciso V, e 39, inciso II, da Lei nº 8.443/1992, c/c os artigos 1º, inciso VIII, 260, §§ 1º e 2º, do Regimento Interno/TCU, e tomando por base as informações prestadas pelo órgão de controle interno e as verificações feitas pela unidade técnica, na forma prevista no artigo 260, caput, do referido Regimento, propõe-se: 
a) rever de ofício o Acórdão 2171/2020-TCU-Primeira Câmara, Ministro-Relator Augusto Sherman Cavalcanti, sessão 10/3/2020, para que passe a considerar ilegal o ato de concessão inicial de aposentadoria de número de controle 110389/2019 do Sr. Marcos Sisnando Rodrigues de Araújo (CPF XXX.305.621-XX) ; 
b) dispensar o ressarcimento das quantias indevidamente recebidas de boa-fé, nos termos da Súmula TCU n. 106;
c) determinar ao Tribunal de Justiça do Distrito Federal e dos Territórios, com fundamento no inciso I do art. 4º da Resolução TCU 315/2020, que adote medidas para:
            	    c.1) no prazo de quinze dias, fazer cessar os pagamentos decorrente do ato impugnado por esta Corte de Contas, sob pena de responsabilidade solidária da autoridade administrativa omissa, nos termos do art. 262 do Regimento Interno/TCU;
	   c.2) no prazo de trinta dias, emita novo ato, livre da irregularidade apontada, e o submeta ao TCU pelo Sistema e-Pessoal, nos termos dos arts. 262, § 2º, do Regimento Interno desta Corte e 19, § 3º, da Instrução Normativa TCU 78/2008;
	   c.3) dar ciência, no prazo de 15 (quinze) dias, do inteiro teor desta deliberação ao interessado, alertando-o de que o efeito suspensivo proveniente da interposição de eventuais recursos junto ao TCU não o exime da devolução dos valores percebidos indevidamente após a respectiva notificação, caso esses não sejam providos; e
           	  c.4) encaminhar ao Tribunal, no prazo de 30 (trinta) dias contados da ciência da decisão, documento apto a comprovar que o interessado tomou conhecimento do acórdão."
	É o relatório.

Márcia Guasti Almeida (12523/OAB-DF) e outros, representando Marcos Sisnando Rodrigues de Araújo

Procurador Marinus Eduardo De Vries Marsico

REVISÃO DE OFÍCIO. INSUBSISTÊNCIA DE PARTE DO ACÓRDÃO DESTA CORTE DE CONTAS QUE JULGOU LEGAL O ATO DE APOSENTADORIA DO INTERESSADO. ILEGALIDADE DO ATO. DETERMINAÇÕES. OITIVA DA UNIDADE JURISDICIONADA.

APOSENTADORIA (APOS)

Trata-se de revisão de ofício proposta pela Sefip em face do Acórdão 2171/2020-TCU-Primeira Câmara, de relatoria do Ministro-Substituto Augusto Sherman Cavalcanti, que considerou legal o ato de concessão de aposentadoria emitido pelo Tribunal de Justiça do Distrito Federal e dos Territórios (TJDFT) em favor do Sr. Marcos Sisnando Rodrigues de Araújo.
2.	O ato em análise foi expedido em decorrência do Acórdão 525/2014-TCU-Segunda Câmara, de relatoria do Ministro José Jorge, ter julgado ilegal a aposentadoria do interessado, mantido pelo Acórdão 4468/2016-TCU-Segunda Câmara, de relatoria do Ministro Augusto Nardes, por contemplar o disposto no art. 191 da Lei 8.112/1990, que assim está redigido:
"Art. 191. Quando proporcional ao tempo de serviço, o provento não será inferior a 1/3 (um terço) da remuneração da atividade."
3.	Ocorre que o ex-servidor ingressou no serviço público já sob a égide da Emenda Constitucional 20/1998, que passou a exigir, para fins de aposentadoria, tempo de contribuição e não tempo de serviço. De modo que, por possuir apenas um pouco mais de três anos de tempo de contribuição, seus proventos deveriam ter sido calculados na proporção de 3/35 e não de 1/3 da sua remuneração enquanto na ativa, com espeque no transcrito dispositivo do Estatuto do Servidor Público Federal.
4.	O TJDFT, somente em 2019, emitiu um novo ato em substituição ao considerado ilegal, que ora se revisa, contendo a mesma irregularidade (peça 4) .
5.	Nesta etapa processual, foi assegurado ao aposentado a oportunidade de defender o ato impugnado.
6.	Anuo aos abalizados exames produzidos pela Sefip e pelo Ministério Público acerca da manifestação do interessado e os adoto, na essência, como minhas razões de decidir.
7.	Em relação ao mérito da irregularidade, vale dizer que a própria defesa do ex-servidor se rende ao entendimento consolidado no sentido de que o art. 191 da Lei n.º 8.112/90 somente é aplicável a aposentadorias por tempo de serviço, não cabendo sua incidência sobre aposentadorias por tempo de contribuição. Refiro-me aos Acórdão 621/2010-TCU-Plenário, de relatoria do Ministro Walton Alencar Rodrigues; 5.210/2012 e 1.660/2014, ambos da 1.ª Câmara e de relatoria do Ministro-Substituto Weder de Oliveira; 4.212/2010, de relatoria do Ministro Benjamin Zymler, 5.825/2011, de relatoria do Ministro Augusto Nardes, 1.677/2013, de relatoria da Ministra Ana Arraes, 5.832/2013, de relatoria do Ministro José Jorge, 4.020/2014, de relatoria do Ministro José Jorge, 4.039/2014, de relatoria do Ministro Aroldo Cedraz, todos expedidos pela 2.ª Câmara, entre outros.
8.	Requer, entretanto, que lhe seja assegurada a irredutibilidade de seus proventos, transformando o excesso remuneratório irregular em vantagem pessoal nominalmente identificada - VPNI, com fundamento na EC 70/2012.
9.	No entanto, a possibilidade de ser instituída uma VPNI visava a garantir que não houvesse, nas aposentadorias proporcionais, redução dos proventos em face do disposto na mencionada Emenda Constitucional (integralidade) em relação ao cálculo feito pela média das contribuições. Essa previsão não se presta a assegurar a aplicação de norma (art. 191 da Lei 8.112/90) incompatível com a situação do interessado.
10. 	Tampouco socorre ao ex-servidor o argumento de que caso seja aplicada a proporção do tempo de contribuição, ou seja 3/35, seus proventos serão fixados em "patamar próximo de R$ 822,00".
11.	Vale lembrar, que o piso a ser observado, nas aposentadorias estatutárias concedidas a partir da EC 20/1998, é o salário mínimo, com fundamento no art. 7º, inciso IV, c/c o art. 39, § 3º, da Constituição Federal, c/c o art. 41, § 5º, da Lei 8.112/90 e com o art. 1º, § 4º da Lei 10.887/2004.
12.	Assim, entendo que é preciso rever o Acórdão 2171/2020-TCU-Primeira Câmara para considerar ilegal o ato de concessão inicial de aposentadoria de número de controle 110389/2019 do Sr. Marcos Sisnando Rodrigues de Araújo, determinando-se a imediata suspensão dos pagamentos irregulares e a edição de um novo ato, livre da irregularidade reiteradamente apontada.
13.	Lamento, todavia, ter que discordar da proposta da Unidade Técnica de dispensar o ressarcimento das quantias indevidamente recebidas, com fundamento na Súmula 106 desta Corte de Contas.
14.	Pela específica irregularidade que macula o presente ato de concessão, o Tribunal já tinha, em 18/02/2014, repito, considerado ilegal a aposentadoria do interessado por meio do Acórdão 525/2014-TCU-Segunda Câmara, de relatoria do Ministro José Jorge. Ressalte-se, ainda, que essa deliberação foi confirmada pelo Acórdão 4468/2016-TCU-Segunda Câmara, de relatoria do Ministro Augusto Nardes.
15.	Aliás, muito antes, em 2009, a 1ª Câmara desta Corte havia considerado ilegal essa mesma aposentadoria do Sr. Marcos Sisnando por outra irregularidade (TC-Processo 017.284/2008-2, Acórdão 2864/2009-TCU-Primeira Câmara, de relatoria do Ministro Walton Alencar Rodrigues) . E, em 2010, uma auditoria na área de pessoal no âmbito do TJDFT, nos autos do TC-Processo 001.205/2008-8, também apontou ilegalidade no ato de aposentadoria desse ex-servidor.
16.	Dessa forma, entendo que os proventos atualmente pagos são irregulares, ao menos desde a expedição do Acórdão 525/2014-TCU-Segunda Câmara, de relatoria do Ministro Augusto Nardes.
17.	Todavia, receio que o TJDFT também possa ter contribuído para a permanência da irregularidade, ainda que se considere que o interessado tenha tentado judicialmente obstar o cumprimento das decisões desta Corte de Contas. Fato é que a ação judicial foi julgada improcedente em 1º de setembro de 2017, mas o pagamento irregular permanece sendo realizado até os dias atuais.
18.	Assim, antes de determinar eventual devolução dos valores indevidamente recebidos, considero indispensável que o Tribunal apure o ocorrido, por meio de oitiva da Unidade Jurisdicionada, a ser realizada por intermédio do seu Diretor-Geral, com vistas a verificar se foram adotadas providências efetivas para evitar a perpetuação da ilegalidade, e, se for o caso, a identificação dos responsáveis por eventuais falhas, dando-se conhecimento desta providência ao Presidente do Tribunal de Justiça do Distrito Federal e Territórios.
	
	Ante o exposto, submeto a este Plenário a minuta do Acórdão em anexo.
TCU, Sala das Sessões, em 30 de junho de 2021.
JORGE OLIVEIRA 
Relator